臺灣臺東地方法院民事判決　九十四年度簡上字第九號
　　上　訴　人　乙○○
　　　　　　　　許經勝
　　共　　　同
　　訴訟代理人　陳信伍律師
　　被　上訴人　行政院農業委員會林業試驗所
　　法定代理人　甲○○
　　訴訟代理人　李泰宏律師
右當事人間確認通行權存在事件，上訴人對於中華民國九十四年三月十六日本院臺東
簡易庭九十三年度東簡字第一九三號第一審判決提起上訴，本院於九十四年六月二十
二日言詞辯論終結，判決如下：
    主      文
上訴駁回。
第二審訴訟費用由上訴人負擔。
    事實及理由
一、上訴人主張：坐落臺東縣太麻里鄉○○段第七九地號土地（下稱系爭土地）為其
    所有，三十餘年來均經被上訴人所管理坐落同段第三四六之二地號土地（下稱三
    四六之二地號土地）內之便道通行至鄰近之鄉道。民國九十年間因被上訴人進行
    「太麻里海岸植物園工程」時，將該便道移至園區北側，並將園區圍籬關閉，致
    上訴人無法通行。上訴人之父曾於九十二年六月二十三日陳請，被上訴人函復稱
    原為方便農民進出及運送農產品之道路，已於九十二年一月停止使用，但已另闢
    全新環園道路供本區住民使用，請善加利用等語。惟查被上訴人所謂另闢全新環
    園道路僅止於三四六之二地號土地之北半部，如附圖所示Ｃ部分則未闢建，因而
    使上訴人之系爭土地成為袋地，此乃被上訴人之任意行為致上訴人之系爭土地成
    為袋地，自不能要求上訴人由同段七八地號或八○地號土地通行，致加重其他鄰
    地所有人之負擔，爰依民法第七百八十七條第一項之規定，主張通行如附圖所示
    Ｃ部分土地始得與被上訴人另闢之全新環園柏油道路相通，為此訴請確認上訴人
    就被上訴人所管理三四六之二地號土地內如附圖所示Ｃ部分面積四○六．三一平
    方公尺土地有通行權存在。原審為上訴人敗訴之判決，上訴人聲明不服，並為上
    訴聲明：（一）原判決廢棄。（二）確認上訴人就被上訴人所管理三四六之二地
    號土地內如附圖所示Ｃ部分面積四○六．三一平方公尺土地有通行權存在。
二、被上訴人則以：上訴人在其所有系爭土地上栽種果林多年，果樹生長茂盛，目前
    對外聯絡之既成道路即如附圖所示Ａ部分，足供上訴人通行使用，並無與公路無
    適宜聯絡之情形。且系爭土地與相鄰之坐落同段七八地號土地（下稱七八地號土
    地）均皆種植釋迦等果樹，且都生長茂盛，七八地號土地緊鄰鄉道，可見上訴人
    所有系爭土地可為通常之使用，甚且可由如附圖所示Ｂ部分之土地通行亦極為便
    捷。再被上訴人所管理之園區本屬植物林園，當時並無固定之通路，上訴人冒然
    闖入行走，被上訴人為了鄰居和諧未予究責，豈可因此而積非成是，今被上訴人
    為了建設園區而加以管制，乃權利之正當行使，上訴人竟主張通行最不便捷且損
    害最大之如附圖所示Ｃ部分通路，顯有不當，原審為其敗訴之判決，自屬有據等
    語，資為抗辯。並聲明：上訴駁回。
三、上訴人所有系爭土地，地目旱，為一般農業區農牧用地，面積二三三三．○一平
    方公尺，現皆種植釋迦樹，其東北側為被上訴人所管理之三四六之二地號土地，
    為國有土地，地目林，為森林區林業用地，面積一九二三七平方公尺，原為防風
    林，現規劃為海岸植物園區，該土地東北側有一新闢之環園道路，沿三四六之二
    地號土地邊自同地段八一地號土地起，至同地段七七地號與七六地號間之既成道
    路止，經由該既成道路通達六○地號之鄉道。西南側為同段第八十地號土地，地
    目建，為一般農業區甲種建築用地，面積六八三．四六平方公尺，為國有土地，
    上有一處如附圖所示Ａ部分，內則有通路與其南之鄉道即六○地號土地聯絡，而
    該通道總長度為三十九公尺，最寬部份七點七公尺，最窄處之寬度僅容許一人通
    行，另該通道與原告所有七九地號土地相連接處，兩旁則分別有木頭搭蓋涼亭、
    廢棄土灶、鐵皮搭蓋倉庫及木頭等物。南側及東南側為同段七八地號土地，地目
    旱，為一般農業區農牧用地，面積五四九二．四八平方公尺，屬私有土地，現為
    釋迦園，其南亦緊鄰六○地號之鄉道等事實，為兩造所不爭執，並有土地登記謄
    本、土地登記簿謄本、地籍圖謄本、現場照片等件附卷為證（見原審卷第十三頁
    、四三頁、四四頁、四八頁、六七頁至七四頁，本審卷第三六頁至三七頁、六三
    頁至八二頁），復經原審至現場勘驗查明屬實，並製有勘驗筆錄（見原審卷第六
    五頁），及臺東縣太麻里地政事務所測量製作之土地複丈成果圖（見原審卷第九
    四頁）在卷可稽，均堪信為真正。經本院協調兩造後，確認不爭執事項為：(1)對
    原審所附土地複丈成果圖（即附圖）及圖上Ａ、Ｂ、Ｃ部分等三條通道所測量之
    面積不爭執。(2)對系爭土地為袋地不爭執。爭執事項僅為：就原審判決所附土地
    複丈成果圖所示Ａ、Ｂ、Ｃ部分等三條通路，何者為適當為爭執（見本審卷第五
    三頁），亦即上訴人主張通行如附圖所示Ｃ部分通道為損害最少之處所及方法是
    否可採等情，是本院應僅就此而為審究。
四、按土地因與公路無適宜之聯絡，致不能為通常使用者，土地所有人得通行周圍地
    以至公路。但對於通行地因此所受之損害，應支付償金。前項情形，有通行權人
    ，應於通行必要之範圍內，擇其周圍地損害最少之處所及方法為之。民法第七百
    八十七條定有明文。又按民法第七百八十七條第一項所謂土地與公路無適宜之聯
    絡，致不能為通常使用之情形，並不以土地絕對不通公路為限，即雖有道路可通
    至公路，但其聯絡並不適宜，致不能為通常使用之情形者，亦包括在內。祇須土
    地與公路無適宜之連絡，致不能為通常使用，而被通行之土地，又為損害最少之
    處所，即應認土地所有人有通行之權利，至其前此有無通行他人所有土地，在所
    不問（最高法院八十六年度臺上字第一一四三號判決參照）。經查：（一）就通
    行所需之土地面積而言：如附圖所示Ａ部分面積一一七．六一平方公尺，Ｂ部分
    面積六七．○六平方公尺，Ｃ部分面積四○六．三一平方公尺，有複丈成果圖可
    憑，可見Ｃ部分之通道占用土地面積為Ａ通道之三倍餘，Ｂ通道之六倍餘，對鄰
    地所有人言，Ｃ通道負擔最大。（二）再者，就通行所需之長度而言：Ｃ通道雖
    沿被上訴人所管理之三四六之二地號土地邊緣，可以連接被上訴人新闢之環園道
    路連通鄉道，惟與經由Ａ通道所在之八○地號土地或Ｂ通道所在之七八地號土地
    可連通六○地號之鄉道觀之，顯然通行八○地號土地或七八地號土地應較通行三
    四六之二地號土地為便捷。（三）依通行所需土地之面積、系爭土地通往上開鄉
    道之長度便捷性而言，如附圖所示Ｃ部分通路均為所秏面積最大，所經長度最遠
    ，此觀附圖所示自明。由此堪認上訴人主張通行如附圖所示Ｃ部分土地，其通行
    並非系爭土地通往上開鄉道損害最少之處所及方法，洵無疑義。至於系爭土地通
    往上開鄉道損害最少之處所及方法，本院認依因通行所秏費之土地面積、通行之
    長度便捷性與土地利用之完整性等情，自宜經由七八地號或八○地號土地為之，
    始屬恰當，而如附圖所示Ａ或Ｂ部分通道究竟何者符合上開要件，或另有經由七
    八地號或八○地號土地而可選擇損害最少之處所及方法通行，已非本件所得審酌
    之範圍，附此敘明。
五、綜上所述，上訴人所有系爭土地雖為袋地，惟竟主張由周圍地損害最大，且最不
    便捷之如附圖所示Ｃ部分之土地通行，核與民法第七百八十七條第二項規定，自
    有未合，不能准許。原審就此為上訴人敗訴之判決，核無違誤，上訴意旨猶執陳
    詞指摘原判決不當，求予廢棄改判，為無理由，應予駁回。
六、據上論結，本件上訴為無理由，依民事訴訟法第四百四十九條第一項、第七十八
    條、第八十五條第一項前段，判決如主文。
中　　　華　　　民　　　國　　九十四　　年　　　七　　　月　　　六　　　日
~B臺灣臺東地方法院民事庭
~B　審判長法　官　王漢章
~B　　　　法　官　簡芳潔
~B　　　　法　官　曾宗欽
右為正本係照原本作成。
本件不得上訴。
中　　　華　　　民　　　國　　九十四　　年　　　七　　　月　　　六　　　日
~B　法　院書記官　蕭家玲
